【裁判字號】    90,上易,1475
【裁判日期】    901121
【裁判案由】    詐欺
【裁判全文】
臺灣高等法院臺南分院刑事判決          九十年度上易字第一四七五號  Ａ
      上  訴  人  臺灣臺南地方法院檢察署檢察官
      被      告  乙  ○  ○
右上訴人因被告等詐欺案件，不服臺灣臺南地方法院八十九年度易字第二四五五號中
華民國九十年八月六日第一審判決（起訴案號：臺灣臺南地方法院檢察署八十九年度
偵字第四七九八號），提起上訴，本院判決如左：
      主      文
上訴駁回。
      理      由
一、公訴意旨略以：被告乙○○與戊○○夫妻二人共同基於意圖為自己不法所有之概
    括犯意聯絡，明知渠二人均經濟困窘無支付能力，竟仍自民國八十八年四月十七
    日起至同年五月七日止，連續多次利用不知情之甲○○持乙○○所簽發如附表所
    示業經公告成為拒絕往來戶之支票，向丁○○○借調現款，金額合計新台幣（下
    同）一百十四萬元，丁○○○不疑有他，如數交付借款，詎前述支票屆期均遭退
    票不獲兌現，丁○○○查知該支票早於八十七年十二月十八日經公告成為拒絕往
    來戶，始知受騙，因認被告二人均涉有刑法第三百三十九條第一項之連續詐欺取
    財罪嫌等語。
二、按犯罪事實應依證據認定之，無證據不得推定其犯罪事實；又不能證明被告犯罪
    者，應諭知無罪之判決，刑事訴訟法第一百五十四條、第三百零一條第一項分別
    定有明文。又告訴人之指訴，係以使被告受刑事追訴為目的，是其指訴是否與事
    實相符，仍應調查其他證據，以資審認；必其所述與事實相符，而就其他方面調
    查，復無瑕疵可擊，始足據為論罪科刑之基礎；且刑法第三百三十九條第一項詐
    欺罪成立，以意圖為自己或第三人不法所有，以詐術使人將本人或第三人之物交
    付為要件。所謂以詐術使人交付，必須被詐欺人因其詐術而陷於錯誤，若其所用
    方法，不能認為詐術，亦不致使人陷於錯誤，即不構成該罪，有最高法院六十一
    年台上字第三０九九號、四十六年台上字第二六０號判例足資參照。
三、本件公訴人認被告乙○○、戊○○二人涉有詐欺取財罪嫌，無非係以右揭事實業
    據告訴人丁○○○指訴在卷及有如附表所示之支票暨退票理由單等資為依據。惟
    訊據被告乙○○、戊○○均堅決否認有何詐欺取財犯行，均辯稱：伊等自八十七
    年間即透過甲○○向其姊即告訴人丁○○○以票據調借現款且有借有還，丁○○○並以每十萬元每週計息七千元之方式收取利息，嗣被告乙○○支票於八十七年
    十二月間經拒絕往來後，被告乙○○有告知甲○○支票業遭拒絕往來無法提示兌
    領，然甲○○表示自願幫助伊二人持票向雷甲○○調現，而丁○○○於知情後仍
    願意繼續貸予金錢，並由被告乙○○簽發內含利息金額之新支票用以換取舊支票
    之方式繼續向伊等收取利息，並將被告乙○○所簽發如附表所示支票做為借據之
    用，伊等並非自八十八年四月十七日起才開始持退票向丁○○○調借現款，且伊
    二人絕無施用任何詐術使丁○○○陷於錯誤才貸出現款，伊等並已陸續償還丁○○○三、四十萬元，其餘所欠款項亦儘力分期償還，伊二人並無詐欺取財之行為
    等語。經查：
（一）被告二人為夫妻，被告乙○○係經營誌展實業有限公司，而被告戊○○則為詠
      華興實業社負責人，被告二人自八十七年五月起即透過告訴人丁○○○之妹甲○○持被告乙○○簽發之支票向告訴人調借現款，迄至八十八年四月止均有借
      有還，每次借款約四萬至十萬元等情，業據告訴人丁○○○於檢察官偵查中供
      明在卷可按，而告訴人每次均透過甲○○向被告二人收取利息乙節，並據證人
      甲○○及被告公司職員譚雅君於檢察官偵查中分別到庭陳證屬實（分別見偵訊
      卷第四十頁反面及第六十六頁至第六十七頁反面），且有付款簽發簿及檢附之
      票據共三十三紙附卷可憑，參以告訴人丁○○○於原審訊問時到庭供稱：「（
      妳是否認識乙○○及戊○○？）我不認識他們，在提出告訴以後，才第一次見
      到被告二人」、「（妳自何時開始與被告二人有借貸關係？）被告二人是經由
      甲○○來向我借錢，我不知道是被告二人向我借錢，通常是甲○○向我說她要
      和別人做生意來向我調借資金，所以我是借錢給甲○○，至於甲○○要轉借錢
      給誰，我並不清楚」、「（妳為何會持有被告二人所開立的支票或本票？）是
      甲○○來向我調借資金時，她拿被告二人開立的支票來跟我說，她要依支票的
      面額向我調借現金，甲○○並未說她如何取得被告二人的支票，甲○○也未說
      她要以被告二人開立的支票來做為擔保」等語綦詳（見原審卷第一三六頁、九
      十年六月二十二日訊問筆錄）以觀，足見被告二人之票據均係由甲○○持向告
      訴人丁○○○調借現款，被告二人並未直接持票向告訴人丁○○○調借現金，
      應無疑義。
（二）證人甲○○於檢察官偵訊時雖供稱：被告乙○○並未向其表示支票已遭拒絕往
      來，不可提示云云（見偵訊卷第四十頁），惟於原審審理時到庭結證：「（你
      代乙○○夫婦持起訴書附表所示支票向丁○○○調現時，你知道他們交給你的
      支票是拒絕往來？）他們有告訴我支票已經拒絕往來，且我把拒絕往來的事，
      告訴丁○○○他是不是仍然願意收這種支票借錢給乙○○夫婦，如果他要收的
      話，我再叫乙○○夫婦再換壹張票給他，其間利息照付給他，丁○○○說好，
      他願意收下這些支票，調現給乙○○夫婦，交給我，我就把錢交給乙○○夫婦
      ，丁○○○另外要求乙○○要再開壹張日期較後面的支票給他，我交錢給乙○○夫婦，叫他開日期較後面的支票給我，我就將支票交給丁○○○，丁○○○
      的用意，是要賺取其間的利息」、「（你在偵訊時並沒有說乙○○曾經告訴你
      支票已經拒絕往來？（提示並告以要旨）他時我是要袒護自己的姐姐，但是我
      現在良心越想越不安，我今天所說的才實在」等語（見原審卷第六十六頁、八
      十九年十二月十八日審判筆錄），且證人甲○○於本院審理時證述：「那時是
      有告訴他是拒絕往來的支票，他說沒有關係，但是利息要照付。」等語（見本
      院卷九十年十月二十三日訊問筆錄），亦與證人丙○○於本院調查時到庭結證
      ：「那時是我開車載他們去新建路告訴人的住處談借錢之事，當時是有被告乙○○夫婦二人、告訴人吳月真夫婦二人、證人甲○○及他兒子在現場的，那時
      是談借錢開本票的事，後來本票也是我去買的。」「（你是否知道支票是拒絕
      往來的支票？）支票是拒絕往來的支票，他們說沒有關係，利息要付，那時我
      是有看到證人甲○○時常有去店裡拿利息及換票之事。」（見本院卷九十年十
      月二十三日訊問筆錄）情節相符，顯見告訴人丁○○○當時明知甲○○所持支
      票已拒絕往來，仍願意收下，係為賺取較高之利息。
（三）且被告乙○○如附表所示支票係於八十七年十二月十八日經公告為拒絕往來戶
      乙節，有上海商業儲蓄銀行台南分行八十九年四月二十六日八十九字第三三號
      函、及台灣土地銀行安平分行八十九年四月二十日安管字第八九０００六三號
      函各一紙存卷可參（見偵查卷第三十三頁、第三十七頁），而告訴人丁○○○
      在台南市第六信用合作社帳號一五─0000000號帳戶，於八十七年十二
      月二十一日並有存入被告乙○○所簽發，發票日為八十七年十二月二十日，金
      額十四萬元，支票帳號第一一七三八號，票據號碼為ＡＺ0000000號之
      台南區中小企業銀行南台南分行之支票一紙，該紙支票於八十七年十二月二十
      一日經提示退票後業據存戶即告訴人丁○○○領回等情，有台南市第六信用合
      作社九十年三月十二日南六信字第０三二五號函、九十年四月二十六日南六信
      字第０五五五號函及台南區中小企業銀行南台南分行九十年四月十一日（９０
      ）南銀南分字第三九號函在卷可徵（見原審卷第九十四頁、第一二一頁、第一
      一九頁），足見告訴人丁○○○早於八十七年十二月二十一日即已知悉被告乙○○如附表所示支票業經公告拒絕往來，至為明灼！益徵證人甲○○於本院審
      理時陳證：告訴人丁○○○係明知如附表所示支票業經拒絕往來仍願意收受貼
      現等語，確屬真實可信，準此以言，如附表所示該等票據告訴人既已明知業經
      公告拒絕往來而仍願予收受，則告訴人丁○○○自無所謂陷於錯誤之可言，允
      無疑義！
（四）又被告二人自八十七年五月起即透過甲○○持被告乙○○簽發之支票向告訴人
      丁○○○調借現款，迄至八十八年四月止均有借有還等情，業據告訴人丁○○○於檢察官偵訊時供明在卷可按，已如前述，而被告等人於借款後仍有持續繳
      付利息予告訴人，迄於八十八年八月十日及同年九月十日並經由告訴人丁○○○配偶雷晴嵐在台灣銀行台南分行第000000000000號帳戶分別存
      入十萬元及六萬元支票，並由雷晴嵐分批提示兌領乙節，亦有台灣銀行台南分
      行九十年五月三十日（九十）銀南營字第三二六四號函一紙在卷可憑（見原審
      卷第一三二頁），益見被告所供：告訴人丁○○○係以被告乙○○簽發內含利
      息金額之新支票用以換取舊支票之方式繼續向伊等收取利息，並將被告乙○○
      所簽發如附表所示支票做為借據之用等語，確屬信而有徵。是如附表所示該等
      票據既僅供為借款憑據，並非做為借款之擔保，自難僅因事後被告未能持續依
      票載金額繳付利息予告訴人，即遽認被告所為係施用詐術之舉。
四、綜上所述，告訴人既已明知如附表所示支票業經公告拒絕往來而仍願予收受，並
    以之持續收受利息，則告訴人丁○○○自無所謂陷於錯誤之可言，且該等票據既
    僅供為借據之用，並非做為借款之擔保，自難僅因事後被告未能持續依票載金額
    按約繳付利息，即遽認被告等有施用詐術之行為。故本件尚與詐欺取財構成要件
    有間，純屬民事糾紛，應另循民事途徑解決；此外復查無其他積極證據足資證明
    被告等有何詐欺取財之行為，自不能僅依告訴人前揭有嚴重瑕疵之指訴，即遽認
    被告等有詐欺取財犯行，原審因予諭知無罪，本院經核，認事用法並無不合，檢
    察官循告訴人請求，上訴意旨仍執陳詞，指摘原判決不當，為無理由，應予駁回
    。
據上論結，應依刑事訴訟法第三百六十八條，判決如主文。
本案經檢察官洪泰文到庭執行職務。
中    華    民    國      九十      年      十一      月      二十一    日
                                  臺灣高等法院臺南分院刑事第三庭
                                      審判長法官  黃    崑    宗
                                            法官  楊    省    三
                                            法官  莊    俊    華
右正本證明與原本無異。
不得上訴。
                                      法院書記官  易    慧    玲
中    華    民    國      九十      年      十一      月      二十三    日
附表：
┌──────┬──────┬──────┬──────┬──────┐
│編號        │發票人      │付款銀行    │發票日      │金額        │
│            │            │            │            │（新台幣）  │
├──────┼──────┼──────┼──────┼──────┤
│一          │誌展實業有限│台灣土地銀行│八十八年五月│十萬元      │
│            │公司乙○○  │安平分行    │十一日      │            │
├──────┼──────┼──────┼──────┼──────┤
│二          │同右        │同右        │八十八年五月│十萬元      │
│            │            │            │十四日      │            │
├──────┼──────┼──────┼──────┼──────┤
│三          │同右        │同右        │八十八年五月│十一萬元    │
│            │            │            │十八日      │            │
└──────┴──────┴──────┴──────┴──────┘
┌──────┬──────┬──────┬──────┬──────┐
│四          │同右        │同右        │八十八年五月│十一萬元    │
│            │            │            │二十二日    │            │
├──────┼──────┼──────┼──────┼──────┤
│五          │同右        │同右        │八十八年五月│十萬元      │
│            │            │            │二十七日    │            │
├──────┼──────┼──────┼──────┼──────┤
│六          │同右        │同右        │八十八年六月│十萬元      │
│            │            │            │三日        │            │
├──────┼──────┼──────┼──────┼──────┤
│七          │同右        │同右        │八十八年六月│七萬元      │
│            │            │            │六日        │            │
├──────┼──────┼──────┼──────┼──────┤
│八          │同右        │同右        │八十八年六月│十萬元      │
│            │            │            │八日        │            │
├──────┼──────┼──────┼──────┼──────┤
│九          │同右        │台南區中小企│八十八年五月│十萬元      │
│            │            │銀南台南分行│八日        │            │
└──────┴──────┴──────┴──────┴──────┘
┌──────┬──────┬──────┬──────┬──────┐
│十          │同右        │上海商業儲蓄│八十八年五月│十萬元      │
│            │            │銀行台南分行│十四日      │            │
├──────┼──────┼──────┼──────┼──────┤
│十一  │同右        │同右        │八十八年五月│十五萬元    │
│            │            │            │二十日      │            │
└──────┴──────┴──────┴──────┴──────┘


司法院資訊處製作；財團法人民間司法改革基金會備份。
